【裁判字號】    97,訴,537
【裁判日期】    970808
【裁判案由】    偽造有價證券等
【裁判全文】
臺灣屏東地方法院刑事判決               97年度訴字第537號
公  訴  人  臺灣屏東地方法院檢察署檢察官
被      告  甲○○
指定辯護人  鍾武雄律師
上列被告因偽造有價證券等案件，經檢察官提起公訴（96年度偵
緝字第470號），本院判決如下：
    主  文
甲○○意圖供行使之用，而偽造有價證券，累犯，處有期徒刑
年肆月，如附表所示之物，均沒收。
    事  實
一、甲○○（原名許木松）前於民國84年間，因偽造有價證券案
    件經臺灣嘉義地方法院以84年度訴字第269 號判決判處有期
    徒刑4 年10月，上訴後，經臺灣高等法院臺南分院以84年度
    上訴字第2167號判決駁回上訴確定，於87年5 月13日縮短刑
    期假釋出監，並於89年6 月19日縮刑期滿執行完畢。詎其猶
    不知悔改，復基於偽造有價證券之犯意及行使偽造私文書、
    詐欺取財之概括犯意，於91年間向清豐國際股份有限公司（
    下稱清豐公司）負責人曾清全，以洽購該公司牌照為由，取
    得清豐公司之公司執照影本，旋即委請不知情之刻印業者偽
    刻「清豐公司」、「臺灣土地銀行」、臺灣土地銀行「債權
    債務處理中心」之印章，繼而以清豐公司負責人自居，先於
    91年底某日，向乙○○訛稱本院所拍賣屏東縣屏東市○○段
    275 之1 、276 之1 及277 之1 號等3 筆土地（下稱系爭土
    地），可用清豐公司名義與執行債權人臺灣土地銀行斡旋，
    由清豐公司承受、融資，並興建房屋，再將建物及土地所有
    權移轉登記予乙○○開設立志文理補習班，致乙○○陷於錯
    誤，雙方乃於92年4 月2 日在乙○○位於屏東市○○路之補
    習班簽立協議書，甲○○並蓋用上述偽刻之清豐公司印章於
    該協議書上，偽造「清豐公司」印文1 枚，而表示係清豐公
    司所簽立，而偽造具有私文書性質之上開協議書並交予乙○
    ○以行使之，足以生損害於清豐公司及乙○○，並使乙○○
    誤以為係與清豐公司達成協議，而陸續支付協議保證金新臺
    幣（下同）271 萬元予甲○○。而甲○○為取信於乙○○，
    復意圖供行使之用，於92年4 月2 日簽立協議書當日，接續
    在附表編號一、二所示之本票上偽簽「清豐公司」之署名共
    2 枚，及蓋用上開偽刻「清豐公司」之印章而偽造「清豐公
    司」印文共3 枚，以表示清豐公司名義為發票人後，持以交
    付乙○○作為擔保之用。更於翌日（即3 日），於不詳地點
    ，偽造清豐公司與臺灣土地銀行債權債務處理中心名義之土
    地買賣暨建築融資同意書，並蓋用上開偽造之「清豐公司」
    、「臺灣土地銀行」、臺灣土地銀行「債權債務處理中心」
    印章，而偽造「清豐公司」印文2 枚、「臺灣土地銀行」印
    文2 枚、臺灣土地銀行「債權債務處理中心」印文2 枚，而
    偽造具私文書性質之上開同意書，進而提示予乙○○並佯稱
    清豐公司、臺灣土地銀行間已議定土地買賣總價金為1,050
    萬元，要求乙○○補足履約頭款差額315 萬元，其餘土地款
    依約由清豐公司向臺灣土地銀行辦理融資，並承諾於92 年9
    月8 日前取得土地所有權、辦妥建築融資及動工，而足以生
    損害於乙○○及臺灣土地銀行。詎料92年9 月8 日期限將屆
    ，甲○○竟以法務部下令清查臺灣土地銀行所有超貸案件，
    而土地所有權人魚宏漁業股份有限公司（下稱魚宏公司）曾
    向多家銀行超貸，被列為調查對象為由，藉故拖延，乙○○
    察覺有異，分別於92年9 月8 日及30日，前往屏東縣屏東市
    地政事務所申請調閱系爭土地之登記謄本，得知系爭土地已
    經從魚宏公司移轉登記予蔡登寮、蔡壽南2 人所有，再移轉
    至劉智豪名下，經質之甲○○，其仍誆稱劉智豪係臺灣土地
    銀行之人頭，並謊稱系爭土地已經臺灣土地銀行董事會議決
    與清豐公司重新簽約，惟自備款已提高至475 萬元。繼而委
    託不知情之刻印業者偽刻「劉智豪」、「台灣土地銀行股份
    有限公司」、「土地銀行董事長衛啟林」、「土地銀行總經
    理呂桔誠」、「土地銀行總行協理李健龍」之印章各1 枚，
    於92年11月5 日，在不詳地點，偽造劉智豪出售系爭土地予
    乙○○之土地買賣契約書，並持上開偽刻之印章蓋用在上開
    買賣契約書上，而偽造「劉智豪」署名1 枚、印文4 枚、「
    台灣土地銀行股份有限公司」印文4 枚、「土地銀行董事長
    衛啟林」印文8 枚、「土地銀行總經理呂桔誠」印文4 枚、
    「土地銀行總行協理李健龍」印文5 枚，而偽造具私文書性
    質之上開買賣契約書後，持以交付予乙○○而行使之，足以
    生損害於劉智豪、乙○○及臺灣土地銀行，並致乙○○陷於
    錯誤，而陸續交付160 萬元之自備款差額予甲○○，雙方更
    議定於92年12月20日完成移轉登記及動土事宜，然92年12月
    10日，甲○○竟又偽造臺灣土地銀行簡便行文表，受文者為
    立志文理補習班負責人乙○○，內容略以「乙○○購買之系
    爭土地魚宏公司（誤載為宏揚漁業）曾經出租第三人使用，
    租賃契約將於93年2 月15日終止，擬訂於該日前完成登記事
    宜，於同年月20日正式移交產權」，並蓋用上開偽刻之「台
    灣土地銀行股份有限公司」、「土地銀行董事長衛啟林」印
    章，而偽造「台灣土地銀行股份有限公司」印文1 枚、「土
    地銀行董事長衛啟林」印文2 枚，而偽造具有私文書性質之
    上開簡便行文表而持以行使之，致使乙○○不疑有他，鬆懈
    心防，迨至93年2 月20日，甲○○即不知所蹤，乙○○方知
    受騙，總計遭詐騙6,115,100 元。
二、案經乙○○分別訴由法務部調查局屏東縣調查站及屏東縣警
    察局屏東分局報請臺灣屏東地方法院檢察官偵查起訴。
    理  由
壹、程序方面：
一、按被告以外之人（包括證人、鑑定人、告訴人、被害人及共
    同被告等）於審判外之陳述雖不符前4 條之規定，而經當事
    人於審判程序同意作為證據，法院審酌該言詞陳述或書面陳
    述作成時之情況，認為適當者，亦得為證據；當事人、代理
    人或辯護人於法院調查證據時，知有第159 條第1 項不得為
    證據之情形，而未於言詞辯論終結前聲明異議者，視為有前
    項之同意，刑事訴訟法第159 條之5 定有明文。立法意旨在
    於傳聞證據未經當事人之反對詰問予以核實，原則上先予排
    除。惟若當事人已放棄反對詰問權，於審判程序中表明同意
    該等傳聞證據可作為證據；或於言詞辯論終結前未聲明異議
    ，基於尊重當事人對傳聞證據之處分權，及證據資料愈豐富
    ，愈有助於真實發見之理念，且強化言詞辯論主義，使訴訟
    程序得以順暢進行，上開傳聞證據亦均具有證據能力。本件
    證人乙○○、林桂稼、曾清全、劉智豪之警詢筆錄及卷附偽
    造之票據號碼TH0000000 、CH436660號之本票、協議書、土
    地買賣契約書、土地買賣暨建築融資同意書、臺灣土地銀行
    簡便行文表等影本各1 件及清豐公司印文、臺東區中小企業
    銀行匯款申請書、臺灣土地銀行入戶電匯申請書、臺灣土地
    銀行交易明細、土地登記謄本、清豐公司基本資料查詢各1
    件，雖分屬被告以外之人於審判外之言詞或書面陳述，均屬
    傳聞證據，惟上開證據資料經於本院審判程序時予以提示並
    告以要旨，且各經檢察官、被告及辯護人表示意見，其等已
    知上述證據均為傳聞證據，然均未於言詞辯論終結前對該等
    證據表示異議，本院審酌上開證據作成時之情狀，並無違法
    或不當等情形，認為以之作為本案之證據亦屬適當，依上開
    規定，自均具證據能力。
二、次按被告以外之人於偵查中向檢察官所為陳述，除顯有不可
    信之情況者外，得為證據，同法第159 條之1 第2 項定有明
    文。偵查中對被告以外之人（包括證人、鑑定人、告訴人、
    被害人及共同被告等）所為之偵查筆錄，或被告以外之人向
    檢察官所提之書面陳述，性質上均屬傳聞證據。惟現階段刑
    事訴訟法規定檢察官代表國家偵查犯罪、實施公訴，依法其
    有訊問被告、證人及鑑定人之權，證人、鑑定人且須具結，
    而實務運作時，檢察官偵查中向被告以外之人所取得之陳述
    ，原則上均能遵守法律規定，不致違法取供，其可信度極高
    ，職是，被告以外之人前於偵查中已具結而為證述，除反對
    該項供述得具有證據能力之一方，已釋明「顯有不可信之情
    況」之理由外，不宜以該證人未能於審判中接受他造之反對
    詰問為由，即遽指該證人於偵查中之陳述不具證據能力。惟
    此係指已命具結而為證言者而言，如未依法具結者，依據絕
    對證據排除法則，當然無證據能力，而不得作為證據，自不
    得因當事人於審判程序之同意，逕認該未經具結之證言亦得
    作為證據，亦即刑事訴訟法第159 條之5 之規定時，應受同
    法第158 條之3 之限制（最高法院94年度台上字第3277號判
    決意旨參考）。查本件證人乙○○、林桂稼、曾清全固曾於
    檢察官偵查中為證言，惟檢察官未令具結，客觀上未足以擔
    保其證言之真實性，該證言之本質屬傳聞證據，依上說明，
    其等於偵查中之證言無證據能力，而不得作為認定之依據。
貳、實體方面：
一、上開事實，業據被告甲○○於偵查中及本院審理時坦承不諱
    （見偵緝卷第23至23頁、本院卷第31、39至42頁），核與證
    人即被害人乙○○、曾豐全、劉智豪及證人林桂稼於警詢時
    證述情形大致相符（見偵卷第5 至8 、17至22、27、28頁）
    ，此外，復有被告所偽造如附表編號一、二所示之本票、協
    議書、土地買賣契約書、土地買賣暨建築融資同意書、臺灣
    土地銀行簡便行文表等影本各1 件及清豐公司印文、臺東區
    中小企業銀行匯款申請書、臺灣土地銀行入戶電匯申請書、
    臺灣土地銀行交易明細、清豐公司基本資料查詢各1 件、土
    地登記謄本3 件等在卷可證（見警卷第7 、8 、9 、13至20
    、25至29頁、偵卷第12至14、29至31、35至46、60至72頁、
    偵緝卷第33、34頁），足見被告上開自白與事實相符，堪以
    採信。從而，本件事證明確，被告犯行洵堪認定。
二、按行為後法律有變更者，適用行為時之法律，但行為後之法
    律有利於行為人者，適用最有利於行為人之法律，刑法第2
    條第1 項定有明文。本件被告行為後，刑法及刑法施行法業
    於94年2 月2 日經總統以華總一義字第09400014901 號令修
    正公布，並於95年7 月1 日施行（下稱新刑法，修正前刑法
    下稱舊刑法），參酌最高法院95年5 月23日刑事庭第8 次會
    議決議意旨，刑法第2 條第1 項之規定，係規範行為後法律
    變更所生新舊法律比較適用之準據法，於新刑法施行後，應
    適用刑法第2 條第1 項之規定，為「從舊從輕」之比較。茲
    就本件新舊法比較情形說明如下：
(一)、刑法第201 條第1 項併科罰金刑部分及第339 條第1 項法定
    罰金刑部分，依修正後刑法第33條第5 款「罰金：新臺幣1
    千元以上，以百元計算之」規定觀之，最低額為新臺幣1 千
    元；而修正前刑法第33條第5 款規定「罰金：銀元1 元以上
    」，銀元1 元即新臺幣3 元，是經比較後，以修正前刑法第
    33條第5 款規定較有利於被告。
(二)、被告多次詐欺取財犯行，依修正前刑法第56條連續犯規定，
    僅論以一罪，得加重其刑至2 分之1 ，惟修正後刑法已刪除
    刑法第56條連續犯之規定，則被告上開多次詐欺取財犯行，
    必須論以數罪，而予分論併罰，比較新舊法之結果，以行為
    時即修正前刑法第56條之規定較有利於被告。
(三)、依修正前即行為時之刑法第55條規定，被告行使偽造私文書
    、偽造有價證券及詐欺取財犯行間，有方法目的之牽連關係
    ，應從一重處斷，惟修正後之刑法已刪除牽連犯之規定，則
    所犯上述各罪應依數罪併罰之規定分論併罰。比較新舊法之
    結果，修正前之規定較有利於被告。
(四)、綜合上述比較新舊法之結果，本件應適用修正前刑法相關規
    定論處。
三、核被告甲○○所為，係犯刑法第201 條第1 項偽造有價證券
    、第216 條、第210 條行使偽造私文書及第339 條第1 項詐
    欺取財等罪。被告利用不知情之人偽刻印章，屬間接正犯。
    又偽造印章後持以蓋用，偽造印文之行為為偽造印章之行為
    所吸收；又偽造印章、署押乃偽造私文書、有價證券之部分
    行為，均不論罪。被告偽造私文書後持以行使，偽造之低度
    行為為行使之高度行為所吸收，偽造有價證券後持以行使，
    行使之低度行為為偽造之高度行為所吸收，亦不另論罪。被
    告多次行使偽造私文書及詐取他人財物之行為，均時間緊接
    ，觸犯構成要件相同之罪名，顯均係出於概括犯意反覆為之
    ，皆為連續犯，均應依修正前刑法第56條規定，各論以一罪
    並加重其刑。另被告所犯詐欺取財、偽造有價證券、行使偽
    造私文書等罪名間，有方法、目的之牽連關係，為牽連犯，
    應依修正前刑法第55條規定，從一重之偽造有價證券罪處斷
    。再被告曾於84年間因偽造有價證券罪，經臺灣高等法院臺
    南分院判處有期徒刑4 年10月確定，於89年6 月9 日縮刑期
    滿執行完畢，有臺灣高等法院被告前案紀錄表附卷可稽，其
    於徒刑執行完畢後，5 年以內故意再犯有期徒刑以上之本罪
    ，應逕依刑法第47條第1 項規定，加重其刑（最高法院97年
    度第1 次刑事庭會議決議意旨參照）。茲審酌被告前已有偽
    造有價證券前科，復不知省悟再犯本案，致被害人財產權益
    受損，犯後復未能與被害人達成民事和解，賠償損害，惟念
    其犯後坦認犯行，深具悔意之犯後態度，並兼衡其國小畢業
    ，智識程度不高、從事營造業，生活狀況尚可等一切情狀，
    量處如主文所示之刑。另被告犯罪時間固於96年4 月24日以
    前，惟除其所犯偽造有價證券、詐欺取財罪，乃中華民國九
    十六年罪犯減刑條例第3 條第1 項第15款之罪，且宣告刑已
    逾有期徒刑1 年6 月，依法不得減刑外，其係於同條例施行
    前之94年11月10日經發布通緝在案，於96年11月5 日為警緝
    獲等情，復有臺灣屏東地方法院檢察署94年11月10日屏檢瑞
    偵昃緝字第1083號通緝書、高雄市政府警察局左營分局96年
    11 月5日高市警左分偵字第0960026658號通緝案件移送書各
    1 件在卷可考，是被告未於96年12月31日以前自動歸案接受
    偵查、審判或執行，依法亦不得減刑。又附表所示之物，分
    別係偽造之有價證券、印章、印文，應分別依刑法第205 條
    、第219 條規定宣告沒收。至於附表編號一、二所示本票上
    偽造之清豐公司署押、印文，因已附著於本票上而沒收，即
    不另為沒收之宣告。
據上論斷，應依刑事訴訟法第299 條第1 項前段，刑法第2 條第
1 項前段、第56條（修正前）、第201 條第1 項、第216 條、第
210 條、第339 條第1 項、第55條（修正前）、第47條第1 項、
第205 條、第219 條，刑法施行法第1條之1，判決如主文。
本案經檢察官許英輝到庭執行職務。
中    華    民    國    97    年    8     月    8     日
                  刑事第二庭  審判長法  官  黃國永
                                    法  官  陳海寧
                                    法  官  蘇碧珠
以上正本證明與原本無異。
如不服本判決應於收受本判決送達後10日內向本院提出上訴書狀
，其未敘述上訴理由者，並得於提起上訴後10日內向本院補提理
由書狀（均須按他造當事人之人數附繕本）「切勿逕送上級法院
」
中    華    民    國    97    年    8     月    8     日
                                    書記官  賀燕花
附錄本案論罪科刑條文
中華民國刑法第201條第1項：
意圖供行使之用，而偽造、變造公債票、公司股票或其他有價證
券者，處3 年以上10年以下有期徒刑，得併科3 千元以下罰金。
中華民國刑法第210條：
偽造、變造私文書，足以生損害於公眾或他人者，處5 年以下有
期徒刑。
中華民國刑法第216條：
行使第 210 條至第 215 條之文書者，依偽造、變造文書或登載
不實事項或使登載不實事項之規定處斷。
中華民國刑法第339條第1項：
意圖為自己或第三人不法之所有，以詐術使人將本人或第三人之
物交付者，處5 年以下有期徒刑、拘役或科或併科1 千元以下罰
金。
附表：
┌──┬───────────────────────┐
│編號│     應    沒    收    之    物               │
├──┼───────────────────────┤
│一  │CH436660號本票部分：                          │
│    │面額：新臺幣26萬2 千5 百元、受款人：乙○○、發│
│    │票日：92年4 月2 日、發票人：清豐國際開發股份有│
│    │限公司（偽造清豐公司之署押1枚、印文1枚）      │
├──┼───────────────────────┤
│二  │TH0000000號本票部分：                         │
│    │面額：新臺幣245 萬元、受款人：乙○○、發票日：│
│    │92年4 月2 日、發票人：清豐國際開發股份有限公司│
│    │（偽造清豐公司署押1枚、印文2枚）              │
├──┼───────────────────────┤
│三  │偽造之協議書上「清豐公司」印文1枚             │
│    │                                              │
├──┼───────────────────────┤
│四  │偽造之土地買賣暨建築融資同意書上「清豐公司」印│
│    │文2 枚、「臺灣土地銀行」印文2 枚、臺灣土地銀行│
│    │「債權債務處理中心」印文2 枚                  │
├──┼───────────────────────┤
│五  │偽造之土地買賣契約書上「劉智豪」署名1 枚、印文│
│    │4枚、「台灣土地銀行股份有限公司」印文4 枚、「 │
│    │土地銀行董事長衛啟林」印文8 枚、「土地銀行總經│
│    │理呂桔誠」印文4 枚、「土地銀行總行協理李健龍」│
│    │印文5 枚                                      │
├──┼───────────────────────┤
│六  │偽造之臺灣土地銀行簡便行文表「台灣土地銀行股份│
│    │有限公司」印文1 枚、「土地銀行董事長衛啟林」印│
│    │文2 枚                                        │
│    │                                              │
└──┴───────────────────────┘


司法院資訊處製作；財團法人民間司法改革基金會備份。
